【裁判字號】    96,婚,1175
【裁判日期】    970715
【裁判案由】    離婚
【裁判全文】
臺灣臺中地方法院民事判決  96年度婚字第1175號
原      告  甲○○
訴訟代理人  武燕琳律師
被      告  乙○○
訴訟代理人  蘇顯讀律師
複  代理人  曾玉婷
上列當事人間請求履行同居事件，經本院於中華民國97年6月19
日言詞辯論終結，判決如下：
    主      文
被告應與原告同居。
訴訟費用由被告負擔。
    事實及理由
壹、原告起訴主張：兩造於民國54年1月10日結婚，婚後生活原
    本和樂美滿。兩造因故自88年間起分居，經原告訴請與被告
    離婚，由本院以93年度婚字第607號離婚事件判准，惟被告
    不服提起上訴後，由台灣高等法院台中分院（下稱台中高分
    院）以93年度家上字第124號離婚事件改判廢棄原判決，將
    原告之訴駁回，原告雖再提起上訴，然經最高法院以95年度
    台上字第707號離婚事件裁定駁回確定，兩造婚姻乃繼續維
    持。嗣經原告先後於95年9月29日、同年11月30日、96年6
    月20日寄發存證信函，要求被告返家與原告同居，被告卻置
    若罔聞。而被告指控原告於兩造共同生活期間之種種不是，
    無一符合事實，況縱原告前曾有不理性之舉動，惟均屬88年
    之前發生之事，兩造復各說各話，實難以事後窺得真正原委
    ，且兩造分居以來，原告亦不曾對被告有何不理性舉動，則
    被告既無離婚之意，理應返家與原告同居，自無拒絕同居之
    理由，原告目前身體狀況欠佳，亦亟需被告返家照顧。至於
    被告在本事件訴訟期間提出之履行同居條件，或屬婚姻本質
    之要求，原告定當遵守，生活費用部分亦有法律規定可循，
    原告絕不會棄被告於不顧，且被告要求附條件才要履行同居
    義務，恐於法不符。為此原告願盡釋前嫌，不附帶任何條件
    ，爰依民法第1001條規定請求被告與原告同居等語。並聲明
    ：如主文所示。
貳、被告則以：兩造結婚後，原告經常強制被告及家人須依其意
    思行事，稍有不從則加以辱罵，或揚言要離婚、跳樓自殺、
    拿電線上吊、燒房子，並曾數次逕自離家出走以為恫嚇；於
    83年間原告欲回大陸探親，因長子、長媳無法配合，原告竟
    令長子跪下加以斥責，其異常行為，導致長媳最後與長子離
    婚；原告於88年春節時，復強迫次子及次媳婦要回大陸探親
    ，導致正值懷孕不宜遠出之次媳在中國大陸流產；88年2 月
    間，原告為到大陸投資，逼迫兒子給錢未果，及導致次媳流
    產之事，竟轉羞為怒，大吵大鬧，拿菜刀威脅家人並砍壞電
    視機及烘碗機等電器，被告恐原告傷人，乃叫兒子壓制原告
    並報警處理，原告卻因掙脫時所受之輕微傷害，對兒子提出
    告訴，逼迫被告出賣房地給予金錢，並將被告及兒子趕出家
    門，更換門鎖不讓被告回家，現原告在無任何道歉下，要求
    被告與其同居，被告心理上無法接受，被告如一人與原告同
    住，亦有生命安全之疑慮。原告於調解期間，提出：不給被
    告生活費用、各睡各不同床、各自炊食等條件，才同意被告
    回去，顯非有履行同居之真意，僅為達其欲離婚之目的，無
    經濟能力之被告，亦根本無法生活。由於原告先前之行為及
    事後態度，被告認兩造應先達成諸如：(1)需真心復合，相敬
    如賓；(2)在外不得有不正常之男女關係；(3)對於子女及女方
    親戚來家裡探視，原告不得阻礙；(4)要給付被告生活費用；
    (5)應將之前查封扣押之退休心返還；(6)不得有言語辱罵、暴
    力、動粗等直接或間接凌虐之行為等共識前，尚難以回去同
    居。被告目前需照顧兩造之孫子，原告又不願與兒子互動，
    若回去同住，對兒子之生活一定會造成不便，受兒子扶養之
    被告，又如何向兒子開口要錢等語資為抗辯。並聲明：原告
    之訴駁回。
參、兩造不爭執之事實：
一、兩造於54年1月10日結婚，現婚姻關係尚存續中。
二、原告前曾訴請與被告離婚，由本院以前揭事件判准，被告不
    服提起上訴後，由台中高分院以前揭事件改判廢棄原判決，
    將原告之訴駁回，原告再提起上訴，經最高法院以前揭事件
    裁定駁回確定。
三、兩造業已自88年分居迄今。
四、原告曾先後於95年9月29日、同年11月30日、96年6月20日寄
    發存證信函，要求被告返家與原告同居。
    以上雙方所不爭執之事實，並有原告提出之戶籍謄本、前揭
    事件判決書各2件、存證信函暨掛號郵件收件回執3件（均影
    本）可證，復有本院調取之前揭事件卷宗可稽，應堪信為真
    正，上開事實，本院採為判決之基礎。
肆、得心證之理由：
一、除有不同能居之正當理由外，夫妻互負同居之義務，民法第
    1001條定有明文。前開條文所謂不能同居之正當理由，係指
    按情形要求同居為不合理或有不堪同居或不宜同居之事由而
    言（高鳳仙著「親屬法理論與實務增訂六版」、第84頁、95
    年9月六版一刷、五南圖書出版股份有限公司出版）；又婚
    姻乃以終身生活為目的之結合關係，在婚姻關係存續期間，
    依法負有同居義務，縱之前有主、客觀不能同居之正當理由
    ，苟非之後該原因尚繼續存在，自不容任以主觀之臆測或疑
    慮有該事由存在而拒絕履行同居，否則殊與夫妻同居，共同
    生活之目的不相符合（最高法院80年度台上字第457號、84
    年度台上字第2862號判決意旨，均可資參照）。
二、兩造夫妻關係現既仍存續中，除有不同能同居之正當理由外
    ，被告應負有與原告同居之義務，被告雖以前詞置辯，惟查
    ：
（一）被告所辯：原告在兩造共同生活期間，有前揭諸多不理性
      之舉止，並將被告及兒子趕出家門，更換門鎖不讓被告回
      家一節，姑不論是否屬實，惟在解釋上，此僅屬被告得暫
      時拒絕履行同居而已，尚非謂被告得永久與原告分居，否
      則殊與婚姻係以終生共同生活關係之本質有違，而兩造既
      早自88年間即分居，迄今已達9年，被告自不得再執9年前
      之往事，以原告未向被告道歉之心理上主觀感受，或單獨
      與原告同住有生命安全疑慮之主觀上臆測，據為抗辯之事
      由；甚且，被告於前開離婚事件審理期間，一再表明：兩
      造雖分居多年，但其間被告仍持續關心原告之生活起居，
      並無不能維持婚姻之重大事由存在，兩造並就此重要爭點
      進行攻防及舉證，台中高分院最後採信被告之抗辯，認為
      ：被告目前雖未與原告同住，但於分居期間對於原告仍能
      適時的給予關懷，且從客觀上言，夫妻間因對某些事物之
      看法或見解不一，致偶然發生之口角爭執，不能認係「難
      以維持婚姻之重大事由」，並據此將本院前揭事件准予離
      婚之判決廢棄，改將原告之訴駁回確定，兩造婚姻因之繼
      續維持，此有本院調取之上開事件卷宗暨內附之判決書可
      查，若謂在前揭事件法院採信被告辯詞，為有利於被告之
      判決確定後，被告仍可再執9年前之事由，拒絕與原告同
      居，非但有違訴訟法上之誠實信用原則，且將導致違反婚
      姻本質之兩造永久分居之結果，自無是理。
（二）原告於前揭離婚事件遭判決駁回確定後，既曾先後於95
      年9月29日、同年11月30日、96年6月20日寄發存證信函，
      要求被告返家與原告同居；另在本事件提起（按：本事件
      原先位訴請離婚，該部分業經撤回）前，亦曾先就履行同
      居之請求先聲請本院調解，由本院以96年度家調字第1080
      號履行同居事件受理，此有原告提出之調解期日通知書影
      本1件可查，能否謂原告全無請求履行同居之真意，已非
      無疑。復觀原告於前揭離婚事件遭判決駁回確定後，轉而
      要求被告履行同居義務，縱初始原告曾開出被告無法接受
      之條件，但於本事件繫屬期間，原告既表明願盡釋前嫌，
      不附帶任何條件，請求被告返家同居，自不能再任指原告
      非有履行同居之真意。
（三）夫妻之同居義務，乃婚姻關係存續期間有關婚姻效力之身
      分行為，具公益色彩，應不許附條件，是被告羅列前揭6
      項條件，作為其履行同居義務之前提，已難認為合法。況
      且，被告所羅列之(1)、(2)、(3)、(6)等4項條件，均屬婚姻
      本質之要求，第(5)項有關家庭生活費用之分擔部分，則有
      民法第1003條之1規定可資依循，原告亦均表明願意遵守
      或依法分擔，被告自不應再執以作為同居之前提條件。至
      於被告是目前是否照顧孫子？與原告同居子女應如何給付
      扶養費？顯不足以作為拒與原告同居之正當事由，自不待
      言。
三、綜前所述，被告既未能舉證證明有不能履行同居義務之正當
    情事。從而，原告本於民法第1001條之規定，訴請被告履行
    同居，為有理由，應予准許。
肆、訴訟費用負擔之依據：民事訴訟法第78條。
中    華    民    國    97    年    7    月    15   日
                  家事法庭    法  官    劉長宜
以上正本係照原本作成。
如對本判決上訴，應於判決送達後20日內向本院提出上訴狀（須
附繕本）。
中    華    民    國    97    年    7    月    15   日
                              書記官


司法院資訊處製作；財團法人民間司法改革基金會備份。
